【裁判字號】    89,訴,445
【裁判日期】    901116
【裁判案由】    有關交通事務
【裁判全文】
高雄高等行政法院裁定                              八十九年度訴字第四四五號
    原      告  甲○○
    被      告  交通部公路局第五區工程處
    代  表  人  乙○○ 處長
    訴訟代理人  庚○○
    被      告  交通部公路局第五區工程處新化工務段
    代  表  人  丙○○ 段長
    被      告  台南縣政府
    代  表  人  丁○○ 縣長
    訴訟代理人  己○○
    被      告  台南縣關廟鄉公所
    代  表  人  戊○○ 鄉長
右當事人間有關交通事務事件，原告不服交通部中華民國八十九年五月三十日交訴八
十九字第二二八四六號訴願決定，提起行政訴訟，本院裁定如左：
    主    文
原告之訴駁回。
訴訟費用由原告負擔。
    理    由
一、按行政訴訟法第四條第一項規定，人民因中央或地方機關之違法行政處分，認為
    損害其權利或法律上之利益，經依訴願法提起訴願而不服其決定者，得向高等行
    政法院提起撤銷訴訟。而此所謂行政處分，依訴願法第三條規定，係指中央或地
    方機關就公法上具體事件所為之決定或其他公權力措施而對外直接發生法律效果
    之單方行政行為而言。至行政官署所為單純的事實之敘述或理由之說明，既不因
    該項敘述或說明而生法律效果，自非行政處分，人民對之即不得提起訴願，改制
    前行政法院著有四十四年判字第十八號判例可資參照。
二、查本件原告係台南縣關廟鄉○○○段五四九之七號土地所有權人，因被告交通部
    公路局第五區工程處八十五年間辦理規劃台十九甲線（原一七七線）新化─關廟
    段拓寬工程時，原告及另地主陳晉輕等人認為該處以現有道路中心為基準向兩側
    等距拓寬，嚴重侵害其等權益，乃多次陳情有關單位要求按照地籍圖拓寬，經該
    交通部公路局第五區工程處所屬新化工務段洽請台南縣關廟鄉公所（下稱關鄉公
    所）召開協議會，以期取得共識，嗣經關廟鄉公所先後於八十六年三月二十日、
    四月八日、四月二十三日召開三次協調會，均無結論，又於八十六年七月三十一
    日召開第四次協調會，參加人員有道路兩側地主，經開會表決結果，同意以按公
    路局規劃路線為中心者有許正岩等二十三名地主；同意以原地籍圖各退讓十二公
    尺者有原告及陳晉輕等五名地主。關廟鄉公所乃將協調紀錄送請台南縣政府及公
    路局參考，公路局遂於八十六年八月十六日以八六路規測字第三三一五六號函復
    被告交通部公路局第五區工程處略以：本案採符合部頒公路路線設計規範標準下
    按現有道路中心線向兩側平均拓寬為測設原則辦理等語，並經被告交通部公路局
    第五區工程處以八十六年九月一日工八六－一六○－一二－一九號函復陳晉輕等
    在案。嗣原告及陳晉輕等人又於八十八年十一月二十七日提出陳情，被告交通部
    公路局第五區工程處所屬新化工務段乃於八十八年十二月二十二日以（八八）五
    工化字第八八○七四三五號函復原告略以：台端等十名陳情台一九甲線（原一七
    七線）關廟鄉○○路線規劃案，仍依現有道路中心兩側平均拓寬原則辦理等語，
    原告不服，遂向交通部提起訴願，經訴願決定以，前揭函覆究其內容僅係就原告
    之陳情，被告以此案前已於八十六年一月提出異議，並經公路局函覆在案，並非
    對於原告另案之請求有所准駁，非訴願法之行政處分，而從程序上予以駁回。原
    告仍表不服，乃以交通部公路局第五區工程處、交通部公路局第五區工程處新化
    工務段、台南縣關廟鄉公所、台南縣政府及交通部等機關為共同被告，向台北高
    等行政法院提起本件撤銷訴訟，請求撤銷原處分及訴願決定。嗣於台北高等行政
    法院八十九年九月十三日行準備程序中撤回對於被告交通部之訴訟，而由該院將
    本件移轉本院審理。
三、經查，本件依被告交通部公路局第五區工程處所屬新化工務段於八十八年十二月
    二十二日以（八八）五工化字第八八○七四三五號函復原告之內容：「主旨：台
    端等十名八十八年十一月二十七日陳情台十九甲線（原一七七線）關廟鄉○○路
    線規劃案，仍依現有道路中心兩側平均拓寬原則辦理，請查照。說明：一、依據
    公路局第五區工程處八十八年十二月六日（八八）五工工字第八八二五九八八號
    函轉台端等十名八十八年十一月二十七日陳情書辦理。二、台端等就本案於八十
    六年一月即提出異議，並經關廟鄉公所召開四次協調會均無結果，經報奉公路局
    裁示，依公路局八十六年八月十六日八六路規測字第三三一五六號函覆說明一、
    二、三辦理。三、檢附公路局第五區工程處函影本乙份。」等語以觀，該函係說
    明本件道路規劃案，原告等人於八十六年一月即提出異議，並經協調無結果，業
    經報請公路局函復仍依現有道路中心兩側平均拓寬原則辦理。揆其性質，僅在重
    申先前八十六年九月一日函覆之內容，並非對原告之請求另為准駁之表示，自非
    屬另一處分（前行政法院四十七年判字第五號判例參照），尚非屬行政處分，參
    諸前開判例意旨，原告自不得對之提起訴願。況本件道路規劃案現正舉行工程公
    聽會及用地取得協議會，尚未辦理道路用地徵收公告，業經被告交通部公路局第
    五區工程處陳明在卷，對於原告之權益尚未發生具體之損害，原告亦不得預行對
    之提起行政救濟，是訴願決定以上開函復並非行政處分，而從程序上駁回其訴願
    ，核無不合。原告復提起本件訴訟，於法即有未合，爰予以裁定駁回之。
四、又按「經訴願程序之行政訴訟，其被告為駁回訴願時之原處分機關。」行政訴訟
    法第二十四條第一款定有明文。查本件原處分機關為被告交通部公路局第五區工
    程處，有訴願決定書在卷可稽，而交通部公路局第五區工程處所屬新化工務段，
    僅係該處之內部單位，其所為之函復應視為交通部公路局第五區工程處之函復，
    提起行政訴訟亦應以該處為被告機關，尚不得併列其內部單位新化工務段為被告
    。又台南縣政府、關廟鄉公所，僅係參與本件道路規劃案協調會之機關，並非原
    處分機關，原告誤列為被告機關，提起行政訴訟，自非法之所許，應併予駁回。
五、依行政訴訟法第一百零七條第一項第十款、第二項、第一百零四條、民事訴訟法
    第九十五條、第七十八條裁定如主文。
中      華      民      國      九十    年      十一    月      十六    日
                                高雄高等行政法院第一庭
                                            審判長法官  陳光秀
                                            法      官  楊惠欽
                                            法      官  呂佳徵
右為正本係照原本作成。
如不服本裁定，應於裁定送達後十日內以書狀明理由，經本院向最高行政法院提出
抗告（須按對造人數附具繕本）；並應預繳送達用掛號郵票六份（每份三十四元）。
中      華      民      國      九十    年      十一    月      十六    日
                                            法院書記官  謝文輝


司法院資訊處製作；財團法人民間司法改革基金會備份。
